臺灣臺中地方法院民事判決　九十二年度訴字第一八六五號
　　原　　　告　甲○○
　　　　　　　　林鈞霈
　　共　　　同
　　法定代理人　己○○
　　共　　　同
　　訴訟代理人　黃文崇　　律師
　　共　　　同
　　複　代理人　巳○○
　　被　　　告　庚○○○
　　訴訟代理人　辰○○
　　被　　　告　丙○○
　　　　　　　　壬○○
　　　　　　　　寅○○
　　　　　　　　丑○○
　　　　　　　　辛○○
　　　　　　　　癸○○
　　　　　　　　子○○
　　　　　　　　戊○○
　　　　　　　　丁○○
　　兼右三人之
　　訴訟代理人　卯○○
右當事人間請求分割共有物事件，本院於中華民國九十四年三月四日言詞辯論終結，
判決如左：
    主      文
兩造共有坐落台中市○區○○○段九七之一地號、地目田、面積二六○平方公尺土地
，應予變賣，就其價金按如附表所示兩造應有部分比例分配之。
訴訟費用由兩造按如附表所示之應有部分比例負擔。
    事實及理由
甲、程序事項：本件被告庚○○○、丙○○、壬○○、寅○○、丑○○、辛○○、癸○○等人均未於言詞辯論期日到場，核無民事訴訟法第三百八十六條列各款情形
    ，應依原告之聲請，由其一造辯論而為判決，合先敘明。
乙、實體事項：
壹、原告主張：
一、坐落台中市○區○○○段九七之一地號、地目田、面積二六○平方公尺之土地（
    下稱系爭土地）為兩造共有，原告甲○○、乙○○之應有部分各為八分之一，被
    告庚○○○之應有部分為四分之一，被告丙○○、壬○○、寅○○、丑○○、辛○○、癸○○等六人之應有部分各為二十四分之一，被告子○○、戊○○、丁○○、卯○○等四人之應有部分各為十六分之一。查兩造間就上開土地並無不分割
    之特約及不能分割之情形存在，且原告曾請求被告協商分割事宜，然均未能達成
    協議，為求增加土地利用價值及便利，爰依民法第八百二十四條第二項之規定提
    起本訴訟請求分割共有物。
二、原告主張依台中市中山地政事務所九十三年五月三日土文字第五四八號複丈成果
    圖所示（如附圖），系爭土地之Ａ部分面積六五平方公尺，分歸原告等人共有，
    應有部分各為二分之一；Ｂ部分面積六五平方公尺，分歸被告丙○○等六人共有
    或各取得面積一○．八三平方公尺之土地；Ｃ部分面積六五平方公尺，分歸被告
    子○○等四人共有或各取得面積一六．二五平方公尺之土地；Ｄ及Ｄ１部分面積
    各為二六、三九平方公尺，其上現存二層鐵架烤漆板房屋為被告庚○○○所有，
    是該部分土地以分歸予被告庚○○○為妥。分割後之各筆土地雖均在商業區○○○○○道路及基地形狀各有不同，當影響其價值，並應互相以金錢補償。
三、雖原告所擬之分割方案，經中華徵信所企業股份有限公司（下稱中華徵信所）鑑
    價報告結果：依據台中市畸零地規則，本次評估五筆分割土地皆為畸零地，但Ｄ
    １土地雖為畸零地但符合畸零地規則第七條第二款規定可建築，其餘四筆土地（
    Ａ、Ｂ、Ｃ、Ｄ）皆不能單獨建築，除非與鄰地合併使用（參見鑑定報告陸、勘
    估總結第三點第（一）小點第３小點）。惟Ａ、Ｂ、Ｃ、Ｄ四筆土地亦非絕對無
    法建築，或與鄰地合併或兩兩合併（如Ａ與Ｂ或Ｃ與Ｄ）或Ａ與鄰地合併先建築
    後Ｂ即可建築，且較易達成，再因變價分配不及系爭土地上現存二層鐵架烤漆板
    房屋，將勢必使拍定價格減損，對共有人全體利益均有妨害，兩相權衡，應以按
    原物分配金錢補償之分割方式最為妥當。
貳、被告方面：
一、被告庚○○○方面未於言詞辯論期日到庭，據其所提書狀表示：不同意原告所提
    之分割方案，且若要採原告之分割方案，應分配予其如附圖所示之Ａ部分，主張
    持分共有人已達成協議，同意委由房屋仲介公司出售，將所得價款分配予各共有
    人，且反對以法院拍賣方式進行，如此將損害全體共有人之權益等語。並聲明：
    原告之訴駁回。
二、被告丙○○、壬○○、寅○○、丑○○、辛○○、癸○○方面均未於言詞辯論期
    日到庭，據被告壬○○、丑○○、辛○○、癸○○所提書狀表示：反對由法院拍
    賣，如此將損害持分共有人之權益，主張應委由房屋仲介公司依市場價格出售，
    所得價款依土地持分比例分配等語。據被告丙○○、寅○○所提書狀表示：不同
    意分割，若要分割其要先挑選分配位置等語。
三、被告子○○、戊○○、丁○○、卯○○方面：查依中華徵信所鑑價報告表示，原
    告所提分割方案，分割後之Ａ、Ｂ、Ｃ、Ｄ四筆土地基地過小皆無法單獨建築，
    且依鑑價結果有找補金額在正一百五十四萬七千四百三十六元和負一百三十二萬
    零五百三十二元之過大差距，分配之公平性存疑，再者，俟分割後與鄰地或他共
    有人合併、建築等，將拖延土地之有效利用，且不易達成，且原告之分割方案造
    成共有人爭搶分配之位置，無法達成共識、分割後將帶來更大之糾紛，故不同意
    原告之方割方案，若要採原告之分割方案，亦應分配予其如附圖所示之Ａ部分。
    主張其餘共有人已達成協議，同意委由房屋仲介公司出售，將所得價款分配予各
    共有人，且反對以法院拍賣方式進行，如此將損害全體共有人之權益等語。並聲
    明：原告之訴駁回。
參、本院之判斷：
一、原告主張系爭坐落台中市○區○○○段九七之一地號、地目田、面積二六○平方
    公尺之土地為兩造共有，其應有部分詳如附表所示，兩造間就上開土地並無不分
    割之特約及不能分割之情形存在，且共有人未能達成分割協議等語，業據其提出
    應有部分一覽表、戶籍謄本十一份、土地登記謄本及地籍圖各一份、土地分區使
    用證明書乙份等為證，且為兩造所不爭執，並經本院於九十二年十月十四日及九
    十三年五月十四日至現場履勘並囑託台中市中山地政事務所測量，製有複丈成果
    圖一份（如附圖）及本院勘驗筆錄二份附卷可稽，自堪信為真實。
二、按各共有人，得隨時請求分割共有物。但因物之使用目的不能分割或契約訂有不
    分割之期限者，不在此限，又共有物之分割，依共有人協議之方法行之。分割之
    方法，不能協議決定者，法院得因任何共有人之聲請，命為左列之分配：一以原
    物分配於各共有人。二變賣共有物，以價金分配於各共有人，以原物為分配時，
    如共有人中，有不能按其應有部分受分配者，得以金錢補償之。民法第八百二十
    三條第一項、第八百二十四條分別定有明文。查系爭土地係原告與被告等人所共
    有，其應有部分詳如附表所示，而系爭土地，依其使用目的並非不能分割，兩造
    間亦無不分割之約定等情，為兩造所不爭執，且有土地登記謄本一件附卷可稽，
    則揆諸前開法條之規定，原告請求分割系爭土地，洵屬有據，應予准許。
三、再按法院裁判分割共有物之分割方法，僅限原物分配、變賣分配及原物分配兼金
    錢補償三種為限（民法第八百二十四條第二項參照），被告主張由法院裁定或委
    請房屋仲介公司出售，顯有誤會，自不足採。而共有物之分割方法，應斟酌當事
    人之聲明、共有物之性質、經濟效用及全體共有人之利益等因素決之，惟如分配
    原物有困難時，則應予變賣，以價金分配於各共有人。經查，兩造共有之系爭土
    地，面積僅二六○平方公尺，其上於附圖Ｄ１部分有二層樓高鐵架烤漆板造未辦
    保存登記房屋一棟（面積三九平方公尺），為被告庚○○○所有，興建至今已超
    過二十年甚為老舊，其餘均為空地，空地上有廢棄鐵架若干，無法遮風蔽雨，除
    此之外，並無其他建物等情，此有中華徵信所勘估標的照片六幀附於鑑價報告中
    可參，並經本院於會同台中市中山地政事務所至現場勘驗筆錄屬實，製有勘驗筆
    錄（本院卷第一八八頁以下）及複丈成果圖一份（如附圖）在卷可稽，且為兩造
    所不爭，自堪信屬實。次查，原告所主張之分割方案，經本院依原告囑託委請中
    華徵信所鑑價結果：依據台中市畸零地規則，本次評估五筆分割土地皆為畸零地
    ，但Ｄ１土地雖為畸零地但符合畸零地規則第七條第二款規定可建築，其餘四筆
    土地（Ａ、Ｂ、Ｃ、Ｄ）皆不能單獨建築，除非與鄰地合併使用。此有中華徵信
    所鑑價報告一份及台中市政府九十三年九月二十一日府都建字第○九三○一五一
    六五七號回函（本院卷第二二六頁）一份在卷可稽；且原告之分割及補償方案，
    除原告二人及被告丙○○、寅○○未具體表示意見外，其餘各共有人均表示反對
    ，認為原物分割不符合經濟效益，且各共有人所希望分配之土地位置明顯衝突，
    爭執甚烈無法達成共識，被告庚○○○雖於如附圖所示之Ｄ１部分有上開鐵皮屋
    一棟，然其亦不希望分配該建物所在之Ｄ１部分，則本件依原告之分割方案，並
    不符合絕大多數（四分之三）共有人之意願及利益，且依原物分割後，因本件共
    有人數達十三人，每人應有部分比例不多，將導致各共有人所得分得之土地面積
    狹小，除Ｄ１部分外，均無法建築使用，而Ｄ１之面積亦僅有三十九平方公尺（
    約為一一．八坪）建築使用之效益有限，經濟效益不佳，且無法解決共有人之困
    境，原物分割後徒增紛擾，整體而言，顯然不符合各共有人之利益，是原告之分
    割方案顯非妥當自明，自無足採。
四、雖原告主張因系爭土地上有被告庚○○○之上開鐵皮屋一棟，若採變賣分割，將
    影響應買人之意願及價格云云，然上開鐵皮屋之面積僅有三九平方公尺，且已甚
    為老舊，所有人庚○○○自己亦無保存意願，而主張分配予其如附圖之Ａ部分，
    則是否影響應買之意願及價值容有可疑？再本件除原告主張原物分割及被告丙○○、寅○○未表示具體意見外，其餘被告均表示希望由法院裁定或委由土地仲介
    公司出售，所得價款按共有人應有部分比例分配，則其效果與變賣分割無異，本
    院准予變賣分割後，共有人為取得更高之價值，仍得以協議方式委由專業機構出
    賣後據以分配價金，是斟酌上情，本件採原物分割之方式並不符合全體共有人之
    利益，為兼顧兩造利益之公平、土地利用之經濟效益，本院認系爭土地以依變賣
    分割，所得價金按各共有人應有部分比例分配之變價分割方法為當，爰判決如主
    文第一項所示。
伍、又分割共有物之訴訟，性質上為形成之訴，法院不受當事人主張或聲明之拘束；
    且按因共有物分割、經界或其他性質上類似之事件涉訟，由敗訴當事人負擔訴訟
    費用顯失公平者，法院得酌量情形，命勝訴之當事人負擔其一部，民事訴訟法第
    八十條之一定有明文，本院認本件訴訟費用應約以兩造依系爭土地應有部分之比
    例分擔較為公允，爰諭知如主文第二項所示
陸、本案事證已臻明確，兩造其餘主張陳述及所提之證據，經審酌後核與判決結果無
    影響，均毋庸再予審酌，附此敘明。
柒、訴訟費用負擔之依據：民事訴訟法第七十八條、第八十條之一、第八十五條。
中　　　華　　　民　　　國　　九十四　　年　　　三　　　月　　十八　　　日
                           　 臺灣臺中地方法院民事第三庭
~B審判長法　官　張瑞蘭
~B　　　法　官　李悌愷
~B　　　法　官　洪堯讚
一、右為正本係照原本作成。
二、如不服本判決，應於判決送達後二十日內，向本院提出上訴狀。（須按他造當事
    人之人數附繕本）。
三、提起上訴，應以上訴狀表明(一)對於第一審判決不服之程度，及應如何廢棄或變更
    之聲明，(二)上訴理由（民事訴訟法第四百四十一條第一項第三款、第四款），提
    出於第一審法院。
四、因財產權而起訴之案件，其向第二審法院上訴，應依民事訴訟法第七十七條之十
    六、第七十七條之十三之規定，預納裁判費，本件上訴人提起上訴，自應依法繳
    納上訴裁判費，關於上訴裁判費計算式為新臺幣十萬元以下部分為一千五百元、
    逾十萬元至一百萬元部分為每萬元一百六十五元、逾一百萬元至一千萬元部分為
    每萬元一百四十八點五元，逾一千萬元至一億元部分為每萬元一百三十二元（其
    畸零之數不滿萬元，以萬元計算）。
中　　　華　　　民　　　國　　九十四　　年　　　三　　　月　　 十八 　　日
~B法院書記官
~fo
~t40
附表：
編號      姓  名         應有部分
一        甲○○         八分之一
二        乙○○         八分之一
三        庚○○○       四分之一
四    　　丙○○　       二四分之一
五      　壬○○         二四分之一
六        寅○○         二四分之一
七      　丑○○         二四分之一
八        辛○○　　     二四分之一
九      　癸○○　       二四分之一
十        子○○         十六分之一
十一      戊○○　　     十六分之一
十二      卯○○　       十六分之一
十三      丁○○         十六分之一
